臺灣新北地方法院民事裁定
111年度家聲抗字第37號
抗  告  人  陳怡慈  
代  理  人  江淑卿律師（財團法人犯罪被害人保護協會）
相  對  人  陳志祥    現於法務部○○○○○○○○
上列當事人間請求減輕或免除扶養義務事件，抗告人對於中華民
國111年5月25日本院111年度家調裁字第61號裁定提起抗告，本
院合議庭裁定如下：
    主      文
抗告駁回。
抗告費用由抗告人負擔。
    理    由
一、抗告人於原審聲請意旨略以：相對人陳志祥為抗告人陳怡慈
    之父，陳志祥於民國110年9月10日殺害其配偶即陳怡慈之母
    林慧穎而經本院刑事庭以111年度重訴字第1號判處犯殺人罪
    ，為此爰依民法第1118條之1第2項規定請求免除陳怡慈對陳
    志祥之扶養義務，及聲請法院依家事事件法第33條規定逕為
    裁定等語。
二、原審審理後認：陳志祥名下財產尚有房屋2筆、土地1筆、投
    資1筆，財產總額為新台幣（下同）1,346,660元，另有勞保
    退休金每月19,370元，按民法第1114條第1款、第1117條之
    規定，認陳志祥非不能維持生活，尚無受扶養之權利，是陳
    怡慈對於陳志祥扶養之義務既未發生，自無義務可免除，從
    而，陳怡慈請求減輕或免除扶養義務，為無理由，應予駁回
    等情。
三、抗告意旨略以：民法第1118條之1規定屬形成權性質，陳怡
    慈自得據此聲請法院減輕或免除扶養義務，且法院予以免除
    確定後，始生扶養義務者對扶養權利者免除負扶養義務之法
    律效果，至陳志祥何時欲請求扶養，則非所問，是原審以扶
    養義務未發生而駁回聲請，認事用法均有違誤等語。並聲明
    ：㈠、原裁定廢棄；㈡、免除陳怡慈對於陳志祥之扶養義務。
四、本院之判斷：
㈠、法律依據及法理說明：
　　按直系血親相互間互負扶養之義務；受扶養權利者，以不能
    維持生活而無謀生能力者為限。前項無謀生能力之限制，於
    直系血親尊親屬，不適用之；因負擔扶養義務而不能維持自
    己生活者，免除其義務。但受扶養權利者為直系血親尊親屬
    或配偶時，減輕其義務，民法第1114條第1款、第1117條、
    第1118條分別定有明文。惟直系血親尊親屬受扶養之權利，
    仍應受不能維持生活之限制，如能以自己財產維持生活者，
    自無受扶養之權利（最高法院62年度第2次民庭庭推總會議
    決議（四）意旨參照）。所謂不能維持生活係指不能以自己
    之財產及勞力所得以維持自己之生活而言，而能否維持生活
    ，應就扶養請求發生時，參酌「當時」扶養權利人與扶養義
    務人之財產多寡、勞力程度與生活水平等社會經濟條件定之
    ，自不得事先預為判斷而為減免之主張，是同法第1118條、
    第1118條之1乃係扶養義務者主張減輕或免除其對扶養權利
    者所應負扶養義務之抗辯事由，並非請求權基礎，亦即直系
    血親相互間，受扶養權利之一方，訴請負扶養義務之他方扶
    養時，負扶養義務之他方方得以受扶養權利之一方有民法第
    1118條之事由，抑或受扶養權利之一方有民法第1118條之1
    各款事由而情節重大者，向法院請求減輕或免除其扶養之義
    務，無以於受扶養權利之一方未請求負扶養義務之他方請求
    扶養，即由負扶養義務之他方先向法院主張此等抗辯事由，
    而請求減輕或免除其扶養義務（臺灣高等法院暨所屬法院10
    0年法律座談會民事類提案第10號研討結果參照）。是以，
    負扶養義務人非得逕依民法第1118條、第1118條之1請求法
    院減輕或免除其扶養義務，應受扶養權利人有不能維持生活
    之情事，而先起訴請求負扶養義務之他方扶養，該他方復主
    張減輕或免除其扶養義務予以抗辯，方為適法。
㈡、查，陳志祥於原審陳稱：伊名下有2間房子，有勞保月退金，
    每月大概19,370元，可自己養自己等語（見原審卷第125頁
    ），業經原審依職權調閱陳志祥所得財產資料，得悉相對人
    於107至109年度所得分別為新臺幣4,975元、0元、0元，名
    下財產有房屋2筆、土地1筆、投資1筆，財產總額為1,346,6
    60元，此有稅務電子閘門財產所得調件明細表附卷可參（見
    原審卷第69至76頁），復經本院依職權向勞動部勞工保險局
    函詢陳志祥之勞保給付明細，經函覆結果，陳志祥確按月領
    取勞保老年年金給付19,339元，有卷附勞動部勞工保險局可
    參（見本院卷第75頁）。是認陳志祥名下之財產及勞保月退
    金尚可維持生活，依前揭規定及說明，陳志祥尚無受陳怡慈
    扶養之權利，扶養義務自無從發生，陳怡慈對於陳志祥之扶
    養義務既未發生，自無義務可免除，從而，陳怡慈抗告意旨
    指摘原審事法有誤，洵屬無據。
㈢、復查，陳志祥於原審表示：伊不需要陳怡慈扶養，不用給伊
    扶養費等語（見原審卷第125頁），經本院依職權查詢當事
    人間所涉訴訟案件，陳志祥迄今實未起訴請求陳怡慈履行扶
    養義務或給付扶養費等情，此有當事人姓名索引卡查詢結果
    在卷可憑（見本院卷第85至87頁），是按前揭規定及說明，
    於陳志祥未為請求陳怡慈負扶養義務前，陳怡慈自不得先向
    法院請求減輕或免除其扶養義務，從而，陳怡慈援引民法第
    1118條之1規定請求免除其對陳志祥之扶養義務，於法不合
    。
㈣、綜上，原審參酌上情，認陳志祥非不能維持生活，扶養義務
    尚未發生，無從免除陳怡慈之扶養義務，尚無違誤，另本院
    審酌陳志祥迄未訴請陳怡慈負扶養義務，按民法第1118條之
    1係扶養義務者主張減免之抗辯事由，非請求權基礎，陳怡
    慈自不得依該規定請求減除或免除其扶養義務，是原審認事
    用法俱無不當，抗告意旨指摘原裁定不當，求予廢棄，為無
    理由，應予駁回。
五、本件事證已臻明確，至於未論述之爭點、兩造其餘之攻擊或
    防禦方法及所舉證據，經本院斟酌後，認為均不足以影響本
    裁定之結果，自無逐一詳予論駁之必要，併予敘明。
六、據上論結，本件抗告為無理由，爰裁定如主文。
中　　華　　民　　國　　111 　年　　11　　月　　28　　日
                  家事第二庭  審判長法　官　李政達
                                    法　官　陳秋君
                                    法　官　吳孟竹
以上正本係照原本作成。
本裁定除以適用法規顯有錯誤為理由，不得再抗告；如提再抗告
應於收受送達後10日內委任律師為代理人向本院提出再抗告狀。
中　　華　　民　　國　　111 　年　　11　　月　　28　　日
                                    書記官　林詩雅